【裁判字號】    92,上訴,1169
【裁判日期】    920730
【裁判案由】    強盜等
【裁判全文】
臺灣高等法院高雄分院刑事判決          九十二年度上訴字第一一六九號
    上訴人
    即被告  丙○○
    選任辯護人  阮文泉律師
右上訴人因強盜案件，不服臺灣高雄地方法院九十二年度訴字第五０五號中華民國九
十二年四月二十九日第一審判決（起訴案號：臺灣高雄地方法院檢察署九十二年度偵
字第七四二、二五六九號），提起上訴，本院判決如左：
      主      文
原判決關於丙○○部分撤銷。
丙○○共同連續意圖為自己不法之所有，帶兇器，以強暴至使不能抗拒，而取他人
之物，累犯，處有期徒刑捌年。
      事      實
一、丙○○與李天恩（業經原審法院判決確定）係兄弟，丙○○曾於民國八十五年間
    因違反肅清煙毒條例案件，經法院判處有期徒刑三年三月確定，於八十九年二月
    十三日假釋期滿，執行完畢。詎二人不知悔改，竟共同基於意圖為自己不法所有
    之概括犯意聯絡：(一)於九十一年十二月廿八日廿一時卅五分許，由李天恩騎乘丙○○所有車牌號碼ＷＣＹ－六四一號輕型機車，搭載丙○○至高雄縣岡山鎮火車
    站前，由丙○○偽裝乘客招呼計程車，李天恩則先行騎乘機車前往兩人約定之地
    點等候。丙○○隨即搭乘甲○○駕駛車牌號碼五Ｑ－三八八號營業小客車，並藉
    故指引甲○○駕駛該車前往岡山鎮嘉興里五甲尾地區，進入同鎮○○里○○路一
    巷一００號附近兩人事先約定之一處墓園空地處，原守候在該處之李天恩隨即衝
    出，由右前門進入該車駕駛座右側，並持其所有客觀上具有危險性足以危害人之
    生命、身體，依社會通常觀念可供兇器使用之柴刀一把（未據扣案）抵住甲○○
    腰部，丙○○在該車後座徒手抓住甲○○衣領，至使甲○○不能抗拒，二人強行
    取走甲○○身上新臺幣（下同）一千五百元，得手後共乘前述機車逃逸。(二)於九
    十一年十二月廿九日十二時卅分許，以同樣手法，由李天恩持前述柴刀，埋伏在
    高雄縣燕巢鄉深水村湖內巷之產業道路某公墓處，另由丙○○在高雄縣旗楠公路
    鳳山厝路段旁，偽裝欲搭營業小客車之乘客，搭乘丁○○駕駛車牌號碼ＹＶ－一
    二五號營業小客車，藉故指引丁○○駕駛該車進入前開湖內巷信義墓園旁產業道
    路中，李天恩隨即衝出由右前車門進入該車駕駛座右側，持前述柴刀架住丁○○
    脖子，丙○○則坐在後座徒手壓住丁○○肩膀，至使丁○○不能抗拒，二人強行
    取走丁○○身上二千二百元。得手後二人為避免丁○○追躡，由李天恩強行取走
    丁○○之汽車鑰匙，棄置於前開現場某處，妨害丁○○行使權利。(三)九十一年十
    二月卅日十五時許，仍以同一手法，由李天恩持上開柴刀，理伏在燕巢鄉○○村
    ○○路六一四號前三百公尺下坡之芭樂果園空地處，由丙○○在同鄉○○路與湖
    內巷口，偽裝欲搭營業小客車之乘客，搭乘乙○○駕駛車牌號碼ＸＹ－九六一號
    營業小客車，藉故指引乙○○駕駛該車進入前述芭樂果園空地處，李天恩隨即衝
    出由右前車門進入該車駕駛座右側，持前述柴刀架在乙○○腹部，丙○○則下車
    站在該車駕駛座右方車門處堵住乙○○，至使乙○○不能抗拒，強行取走乙○○
    身上九千六百元。得手後二人為避免乙○○追躡及報警，由李天恩強行取走乙○○之汽車鑰匙及行動電話，棄置於前開中生路路口某處，妨害乙○○行使權利。
    嗣經警循線查獲，並扣得二人犯案時所騎乘之機車一部。
二、案經被害人甲○○、丁○○、乙○○訴由高雄縣政府警察局岡山分局報告臺灣高
    雄地方法院檢察署檢察官偵查起訴。
      理      由
一、訊據上訴人即被告丙○○矢口否認有何強盜犯行，辯稱：伊僅係聽從李天恩指示
    ，搭乘計程車到約定地點找李天恩，不知道李天恩要行搶，伊並未動手行搶云云
    。經查：
  (一)右揭強盜事實，業據上訴人即被告丙○○於警訊供承：「我於九十一年十二月廿
    九日下午時間已記不清楚，我夥同李天恩由我在旗楠路攔下一部黃色計程車後，
    叫司機開到燕巢鄉『三信』公墓，再由埋伏在該處的李天恩持乙把柴刀坐上司機
    前座旁，並嚇令司機交出財物，約二千餘元後，由李天恩將司機鑰匙拿走後丟於
    現場附近，我二人才共騎我所有機車逃走並回家，另外，再於九十一年十二月卅
    日下午約十五點許，同樣由我在深水旗楠路攔下一部計程車後，我坐在司機後座
    上叫司機開至燕巢鄉一處芭樂園處，由我叫司機停車後，由埋伏在該處的李天恩
    持柴刀坐上司機前座後，嚇令司機並搶走司機身上幾仟元（詳細數目我記不得了
    ），及大哥大手機乙支及車鑰匙後，再由我將該支手機及車鑰匙丟棄於離現場約
    幾十公尺處後，我二人再共同由李天恩騎我的機車載我共同逃走回家」「我二人
    除了犯下燕巢二件強盜案以外，尚有於九十一年十二月份（實際日期已忘記了）
    ，在岡山鎮火車站前，由我攔下一部黃色計程車，叫司機開到岡山鎮『岡聯股份
    有限公司』前產業道路芭樂園處，由我叫司機停車後，由李天恩持柴刀坐在司機
    座旁，嚇令司機交出身上約二千餘元後，再由李天恩騎機車（我所有）逃走回家
    」等犯行，核與被害人甲○○指稱：「當天晚上九點多我在岡山火車站排班，有
    二人騎著一輛機車，在火車站和我排班地點的中間下車，騎機車戴安全帽那個人
    先離開，坐在後面的乘客（當庭指認被告丙○○），下車後就坐上我的計程車，
    說要到嘉興里五甲尾，到五甲尾之後，我跟他說五甲尾到了，結果丙○○跟我說
    還要再往前，大概又開了十分鐘，到了華岡里，我跟他說已經到了，他說還要再
    往前走，走了一會兒，我跟他說這邊已經是三和里，他說還要再往前走，接著他
    就叫我把車開一處墓園的空地，然後從旁邊跑出一個戴著全罩式安全帽的人，打
    開我右前方的車門，拿著一把柴刀，抵住我的腰間，坐在後面的乘客，抓住我的
    後衣領，拿刀子的人要我把錢拿出來，我把身上的錢都給他，他嫌不夠，又要看
    我的皮包，因為我皮包裡面沒有錢，拿刀子的人要我下車。下車後，坐在後面的
    乘客，搜我的身體，搜不到東西，兩個人就走進墓園裡面消失了，臨走前，還聽
    到他們其中一個人說：沒有錢，借用一下，將來有錢再還你。我就趕快開回五甲
    尾警局報案。」（原審九十二年三月十一日筆錄）等語；被害人丁○○陳稱：「
    當天中午十二點左右，我原先是載二位日本客人要去阿公店，到了之後從往燕巢
    的方向迴轉，來到旗楠公路鳳山附近，看到對面有一位年輕人在路旁叫車（當庭
    指認是被告丙○○），他跟我說要去燕巢，我就再迴轉，走了一段路後，他跟我
    說要去前面載一個人，要我開慢一點，後來經過湖內巷產業道路，他要我開上去
    ，大概又走了十多分鐘，旁邊有條小路，他要我左轉進去，他跟我說好像不是這
    邊，他要下車去問路，但附近都沒有人，停了三、四分鐘，他又上車，我當場準
    備要迴轉到湖內巷的產業道路，又往回走約三、四分鐘，右邊有一公墓，他要我
    右轉進去，進去之後又再右轉一次，走到盡頭，有一個鐵柵欄，是私人的產業，
    旁邊站著一個戴全罩式安全帽的人，打開我右前方車門，從大衣裡面拿出一把刀
    子，架住我的脖子，坐在後面的丙○○拉住我的脖子，戴安全帽的人說：錢拿出
    來，當時我心裡很害怕，無法抵抗，我從口袋拿皮包出來，戴安全帽的人也有摸
    我的口袋，同時把我的汽車鑰匙拔起來。我被搶走二千多元，之後他們二人就下
    車，丙○○走到我車門旁，抵住車門，問我還有沒有，我跟他說皮包都在這邊了
    ，我還要求丙○○留一些錢給我，他就拿了一百元給我，拿刀子的人還跟丙○○
    說不要理我，又把一百元拿走，二人就離開了。戴安全帽的人把鑰匙丟到鐵柵欄
    那邊。時間經過約二、三分鐘，我再追出去看已經找不到人了。」（原審同日筆
    錄）等語；被害人乙○○指訴：「當天下午二點多，我開車經過燕巢旗楠公路還
    沒有到深水派出所前，有一條往燕巢方向的產業道路，我看到一個年輕人站在路
    旁，我問他是否要坐車，他要開門進來（當庭指認被告丙○○）他叫我從產業道
    路右轉，往燕巢方向，他要去找朋友，後來經過公墓，他叫我彎進去，後來經過
    一個芭樂果園，沒有路又回轉，往燕巢方向走開到養老院附近，丙○○說不是，
    要我回頭，再回到芭樂園那邊，還是沒有找到，他叫我再回頭，又從另外一條更
    小的道路開進去，我跟他說這邊沒有路了，他跟我說有路，還可以迴轉，我只好
    慢慢開下去，遠遠就看到一個人戴著安全帽，背對著我站在那邊，我停車之後，
    戴安全帽的就從身上拿出一把刀子，叫我把錢拿出來，丙○○就下車，走到我旁
 邊堵住我，當時我覺得很害怕，身上又綁著安全帶，旁邊又被二人包圍，無法抵
    抗，我說如果你們要錢，我今天賺的一千六百元就都給你們，拿刀子那個人不相
    信，二人就開始動手搜我的身上，結果就把我當天要繳稅金的八千元也拿走，拿
    刀的人又拿走我的手機和鑰匙，跟我說到回頭的路上去找就有了。他們離開後，
    我趕快呼救，結果都沒有人，並在路上找鑰匙，之後便開車下出去報案。」（原
    審同日筆錄）等語相符。上訴人丙○○於審理中翻異前供，辯稱：李天恩告訴我
    他要離開一下，若幾分鐘他沒有回來，要我坐計程車到約定地點找他，找到李天
    恩後我去騎機車，不知李天恩作何事云云，同案被告李天恩亦附和其說，陳稱：
    一人作案，丙○○不知情等語，惟按二人約定會合之地點，均在荒郊野外，人煙
    罕見之處，被告丙○○對此違背常理之行為，竟未曾質疑且加以配合，又接連三
    天均發生同一案情，若謂事前未和被告李天恩共同謀議，孰能置信。又參之證人
    即被害人丁○○遭強盜罪，曾到案發現場工作之林榮俊證稱：「我到我的果園去
    做事情，差不多十一點十五分左右，要回家看到兩個人騎著一輛機車在附近走動
    ，因為當地沒有住家，很少有人來，所以我特別注意，我聽到其中一人說這邊沒
    有路了，他們二人在那邊繞進繞出，他們要離開之前，我有記下他們的車牌號碼
    是六四一，但前面的英文字母沒有記下。當時騎車的人沒有戴安全帽，坐後座的
    人有戴安全帽。當時坐在後座的人好像是穿著淺紫色的衣服，前座那個人記不清
    楚。他們離開後，又再繞回來一次。我覺得很可疑，就把他們的車牌完整記下，
    即ＷＣＹ－六四一，後來我就打電話通知派出所，跟他們說這件事，之後我就回
    家了，到了下午一點多，派出所員警打電話給我，我才知道發生搶案。」等語（
    原審九十二年三月十一日訊問筆錄），足見被告二人於作案前，已共同前往案發
    地點勘查地形，事前既參與謀議，事後又參與指引被害人到場及行搶行為，自係
    本件之共同正犯甚明。又本件經警查獲時，尚在被害人丁○○所有車牌號碼ＹＸ
    －九六一號營業小客車之右前方車門外側玻璃框板金處，採得被告李天恩之左環
    指紋一枚，亦有內政部刑事警察局九十二年一月十四日刑紋字第０九二０００七
    一０二號鑑驗書一紙足憑，復有被告二人犯案時所騎乘之上開機車一部可資佐證
    ，被告丙○○所辯上開各語，無非事後卸責之詞，委不足採。被告共同強盜犯行
    ，事證明確，應依法論科。
二、核上訴人丙○○所為，係犯修正後刑法第三百三十條第一項之加重強盜罪。被告
    丙○○與李天恩，有犯意聯絡及行為分擔，均為共同正犯。其先後多次強盜行為
    ，時間緊接，方法相同，觸犯構成要件相同之罪名，顯係基於概括之犯意為之，
    為連續犯，應依刑法第五十六條之規定論以一罪並加重其刑。又被告丙○○曾於
    八十五年間因違反肅清煙毒條例案件，經法院判處有期徒刑三年三月確定，於八
    十九年二月十三日假釋期滿，執行完畢，五年之內再犯本件有期徒刑以上之罪，
    為累犯，應依刑法第四十七條之規定，遞加重其刑。又強盜罪乃違反所有人之意
    思而強取其物，其手段性質同時亦侵害他人之身體及意思自由，是其妨害自由部
    分，自已包括於強盜行為之內，被告等取走被害人鑰匙及手機行為，不另成立妨
    害自由罪名。公訴人認應另成立妨害自由罪，容有未洽，惟其為實質一罪，故不
    另為無罪諭知。
三、原審就被告丙○○部分予以論罪科刑，固非無見，惟原審判決認另成立妨害自由
    罪，容有未當。被告上訴，否認犯罪，指摘原判決不當，固無足取，惟原判決既
    有可議，自應由本院就被告丙○○部分予以撤銷改判。審酌被告連續犯加重強盜
    行為，適值青壯之年，不知憑一己之力謀生以前開方式強盜財物，其動機、目的
    均不可取，共同持刀強盜危害社會治安頗巨及其犯罪所得財物之事實，惟被告丙○○並非首謀，且案發後業與被害人達成和解，賠償被害人之損害等一切情狀，
    量處如主文所示之刑。扣案之機車雖為被告丙○○所有，惟僅係被告二人之交通
    工具，尚難認直接供本件強盜財物所用之物。又被告作案用之柴刀一把，因未據
    扣案，未免將來執行困難，不另為沒收之諭知。
據上論斷，應依刑事訴訟法第三百六十九條第一項前段、第三百六十四條、第二百九
十九條第一項前段、刑法第二十八條、第五十六條、修正後第三百三十條第一項、第
四十七條，判決如主文。
本案經檢察官沈紹嘉到庭執行職務。
中    華    民    國        九十二      年      七      月     三十     日
                              臺灣高等法院高雄分院刑事第八庭
                                  審判長法官  郭雅美
                                        法官  江泰章
                                        法官  裕斗
右正本證明與原本無異。
如不服本判決應於收受本判決後十日內向本院提出上訴書狀，其未述上訴理由者，
並得於提起上訴後十日內向本院補提理由書狀（均須按他造當事人之人數附繕本)「
切勿逕送上級法院」。
                                      書記官  鄔維玲
中    華    民    國        九十二      年      七      月    三十一    日
附錄：本判決論罪科刑法條：
刑法第三百三十條：
犯強盜罪而有第三百二十一條第一項各款情形之一者，處七年以上有期徒刑。
前項之未遂犯罰之。
                                                                      Ｈ


司法院資訊處製作；財團法人民間司法改革基金會備份。
